【裁判字號】    99,上訴,493
【裁判日期】    990830
【裁判案由】    毒品危害防制條例
【裁判全文】
臺灣高等法院臺南分院刑事判決         99年度上訴字第493號
上  訴  人
即  被  告  甲○○
選任辯護人  簡承佑律師
            張育誠律師
上列上訴人因違反毒品危害防制條例案件，不服臺灣雲林地方法
院九十八年度訴字第八九０號、第八九一號（合併審理）中華民
國九十九年三月三十一日第一審判決（起訴案號：臺灣雲林地方
法院檢察署九十八年度偵字第一八一四號、第一九三九號、第二
三七五號、第二八一二號），提起上訴，本院判決如下：
    主  文
原判決關於甲○○部分撤銷。
甲○○所犯罪名及處罰詳如附表一編號1至4（即原審判決附表一
編號32至35）之「所犯罪名及科刑（含主刑及從刑）」欄所示，
應執行有期徒刑柒年拾月。扣案如附表一編號1至4（即原審判決
附表一編號32至35）所示之販賣第一級毒品所得共計新臺幣伍仟
元，應與謝嘉文、張可興連帶沒收之。扣案之第一級毒品海洛因
拾包（合計淨重肆拾點捌柒公克）、拾包（合計淨重肆點
捌柒公克）均沒收銷燬之。扣案之包裝上開海洛因之外包裝袋肆
拾陸只、使用過之夾鍊袋捌只、電子磅秤貳臺、塑膠鏟管柒支及
夾鍊袋拾陸包均沒收之。未扣案之不詳廠牌行動電話壹支（含內
搭門號0000000000號晶片卡壹張）、不詳廠牌行動電
話壹支（含內搭門號0000000000號晶片卡壹張）、
NOKIA廠牌行動電話壹支（含內搭門號0000000000號
晶片卡壹張）均沒收之，如全部或一部不能沒收時，追徵其價額
。
    事  實
一、甲○○為謝嘉文之女友，謝嘉文（業經原審判處應執行有期
    徒刑十年六月，未經上訴而確定）、甲○○、張可興（業經
    原審判處應執行有期徒刑八年六月，未經上訴而確定）均明
    知海洛因係毒品危害防制條例第二條第二項第一款所管制之
    第一級毒品，不得販賣，謝嘉文與張可興自民國九十八年三
    月間即開始以門號0000000000號行動電話為聯絡工具，意圖
    營利而販賣第一級毒品海洛因（詳如原審判決附表一所示）
    。嗣謝嘉文於九十八年四月間將上開門號0000000000號行動
    電話自張可興處收回己用，於九十八年四月六日謝嘉文因牙
    疼無法說話，遂與張可興秉承上開販賣海洛因之犯意，由謝
    嘉文將門號0000000000號行動電話交與甲○○接聽，甲○○
    雖知悉來電者係欲向謝嘉文購買第一級毒品海洛因，竟基於
    幫助謝嘉文販賣海洛因之犯意而實際從事於渠等販賣海洛因
    構成要件之行為，亦即於附表一編號1至4（即原審判決附表
    一編號32至35，下同）所示之交易對象撥打電話與謝嘉文〔
    附表一編號1至3（即原審判決附表一編號32至34）之交易對
    象係撥打門號0000000000號，附表一編號4（即原審判決附
    表一編號35）雙方使用之電話號碼均不詳〕時，代謝嘉文接
    聽，與交易對象確認交易地點、金額、數量等事項後，再依
    謝嘉文指示轉知張可興〔附表一編號4（即原審判決附表一
    編號35）部分，係由甲○○以其所有NOKIA廠牌之行動電話
    （內搭其所有之門號0000000000號晶片卡一張）與持用謝嘉
    文所有不詳廠牌之行動電話（內搭謝嘉文所有之門號
    0000000000號晶片卡一張）之張可興聯繫〕，命張可興持海
    洛因（數量如附表一編號1至4「販賣毒品」欄所示）前往附
    表一編號1至4所示之交易地點，將海洛因交與交易對象，交
    易對象則當場交付附表一編號1至4所示之金額與張可興〔附
    表一編號2、3（即原審判決附表一編號33、34），張可興所
    涉販賣第一級毒品部分未據起訴〕，張可興再將取得之價金
    ，轉交與謝嘉文。嗣經雲林縣警察局虎尾分局報請臺灣雲林
    地方法院檢察署檢察官聲請監聽門號0000000000號行動電話
    ，而查悉謝嘉文涉有販賣第一級毒品海洛因之事實，而於九
    十八年四月七日，經警持搜索票分別至附表二所示謝嘉文、
    甲○○、張可興、林耀川及張聖國（後二人亦經原審分別判
    處有期徒刑七年八月、九年）住處搜索，分別扣得如附表二
    所示之物，而查獲上情。
二、案經臺灣雲林地方法院檢察署簽分暨指揮雲林縣警察局虎尾
    分局報請臺灣雲林地方法院檢察署檢察官偵查起訴。
    理  由
壹、程序部分：
一、證據能力部分：按被告以外之人於審判外之陳述，雖不符刑
    事訴訟法第一百五十九條之一至之四等四條規定，而經當事
    人於審判程序同意作為證據，法院審酌該陳述作成時之情況
    ，認為適當者，亦得作為證據，同法第一百五十九條之五第
    一項定有明文。本件下列引用各該被告以外之人於審判外之
    陳述，原則上雖不得作為證據使用，惟因被告即上訴人甲○
    ○及其選任辯護人於原審及本院審理中均明示同意上開證據
    有證據能力（原審卷第一宗第三八頁背面、第二宗第一二七
    頁；本院卷第七九頁背面、第九一頁），本院審酌上開證據
    製作時之情況，並無違法不當之情事，認為以之作為證據應
    屬適當，揆諸前開規定，應認該等供述證據例外具有證據能
    力，先此敘明。
二、另起訴書第一段原認被告甲○○自始即參與原審同案被告謝
    嘉文之販毒行為，而有犯意聯絡及行為分擔，惟犯罪事實僅
    於起訴書犯罪事實第(六)之１０、(八)至(十)所示（即附表一編號1
    至4部分）部分提及被告甲○○有參與，其餘部分均未提及
    被告甲○○究係如何為犯意之聯絡及行為之分擔。就此部分
    經原審受命法官於九十八年十二月二日行準備程序時當庭向
    蒞庭檢察官行使闡明檢方起訴範圍後（原審卷第一宗第九四
    頁背面至九五頁），蒞庭檢察官於原審九十八年十二月二十
    一日續行準備程序時當庭補充稱：甲○○就起訴書有記載甲
    ○○部分才有參與販毒的行為（即起訴事實第(六)之１０、(八)至
    (十)）等語明確（原審卷第一宗第一二五頁背面）。準此，被
    告甲○○起訴之犯罪事實即為附表一編號1至4所示部分，併
    此說明。
貳、實體部分：
一、前揭犯罪事實除共同正犯外，迭據被告即上訴人甲○○於原
    審及本院審理時供認不諱（原審卷第一宗第一二四至一二八
    頁、第二五四至二九七頁；本院卷第七九頁至八０頁、第九
    一至九九頁），核與原審同案被告謝嘉文、張可興於偵查、
    原審審理時所證情節相符（偵字第一八一四號偵查卷第一宗
    第七六至七八頁、第一六０至一六一頁、第二宗第九一頁、
    第一０九至一一二頁、第一四七至一四八頁、第二００至二
    ０二頁；原審卷第一宗第八八至九五頁、第二一七至二一九
    頁、第二五四至二九七頁），並經證人黃志宗、游偉生、蔡
    森明、沈國欽於警詢及偵查中證述無訛（雲林縣警察局虎尾
    分局雲警虎偵字第0981000481號第十二至二三頁；偵字第一
    九三九號第四至八頁、第三一至三四頁、第四四至四七頁、
    第五三至五七頁；偵字第一八一四號卷第一宗第二至五頁、
    第十七至二七頁、第四九至五二頁、第七三至七七頁、第九
    四至九七頁、第一五０至一五四頁、第一六五至一六九頁）
    。此外，並有原審同案被告張可興與謝嘉文間之通訊監察譯
    文一份、被告甲○○與原審同案被告謝嘉文間之通訊監察譯
    文一份、證人黃志宗指認原審同案被告謝嘉文、張可興、林
    耀川、被告甲○○犯罪嫌疑人紀錄表一份、證人游偉生與被
    告甲○○之通訊監察譯文一份、證人蔡森明與被告甲○○之
    通訊監察譯文一份、被告甲○○與參與販毒者之通訊監察譯
    文一份、證人沈國欽指認被告謝嘉文、張可興、張聖國犯罪
    嫌疑人紀錄表一份、證人沈國欽與被告甲○○之通訊監察譯
    文一份在卷可參（偵字第一八一四號偵查卷第一宗第八七至
    八八頁背面、第九九至一○六頁背面、第二宗第卅一至卅三
    頁、第七八頁、第一○一頁、第一二四至一四二頁、第一五
    五至一五七頁、第一五八至一五九頁；聲羈字第九六號卷第
    九至二一頁）。觀諸被告甲○○與原審同案被告謝嘉文、證
    人黃志宗、游偉生、蔡森明、沈國欽等人間之通話內容，均
    使用暗語如「要多少？」、「1啦」、「要15啦」、「1張」
    等代號，且通話內容簡短，多半係在談妥價格、數量或交易
    地點後，即結束通話，確屬實務上常見之毒品交易對話無誤
    ，亦有九十七年聲監字第一五七號、九十七年聲監續字第一
    二八號、九十八年聲監字第十三、六０、八０號、九十八年
    聲監續字第六八號、七０號通訊監察書各一份及上開通訊監
    察譯文一份附卷足佐（聲羈字第九六號卷第五至七頁；原審
    卷第一宗第二四一至二四九頁），益徵上開人等通話之目的
    確係要交易毒品無疑。
二、其次，證人游偉生、黃志宗、蔡森明等人，於九十八年間遭
    查獲時經警採驗渠等尿液送驗，均呈現嗎啡類陽性反應等情
    ，亦有臺灣檢驗科技股份有限公司濫用藥物尿義檢驗報告各
    一份（原審卷第二宗第二二五至二三八頁）在卷可按，足認
    游偉生、黃志宗、蔡森明等人確有施用海洛因之慣習，自有
    對外有購買海洛因之需求至明。
三、又警方於九十八年四月七日至原審同案被告謝嘉文、被告甲
    ○○、原審同案被告張可興、張聖國如附表二所示之住居所
    進行搜索，亦分別扣得被告謝嘉文用以分裝海洛因以供販賣
    之電子磅秤二臺、塑膠鏟管七支、使用過之夾鍊袋八只、預
    備供分裝海洛因之全新夾鍊袋十六包、九十八年四月六日販
    賣毒品所得現金五千元，及原審同案被告謝嘉文、被告甲○
    ○、原審同案被告張可興、張聖國用以聯繫販毒事宜之MOTO
    ROLA廠牌行動電話一支（含門號0000000000號晶片卡一張）
    可資佐證。另扣得原審同案被告謝嘉文持有剩餘之海洛因十
    三小包（合計淨重40.87公克，純度62.53％，純質淨重25.
    56公克）、三十三小包（淨重4.87公克，純度20.58％，純
    質淨重1.00公克）及原審同案被告張聖國持有剩餘之海洛因
    一小包（淨重0.62公克），均含有毒品海洛因成分，亦有法
    務部調查局濫用藥物實驗室98年4月29日調科壹字第0982301
    3530號、第00000000000號、第00000000000號鑑定書各一份
    在卷可考（偵字第一八一四號偵查卷第二宗第一九七至一九
    九頁），足認原審同案被告謝嘉文確有管道取得海洛因以供
    被告甲○○聯絡販賣。另原審同案被告謝嘉文供稱販賣一千
    元之海洛因約可賺取二百元之利潤，原審同案被告張聖國、
    張可興則表示為謝嘉文販賣海洛因，謝嘉文會無償提供海洛
    因與其等施用（原審卷第二宗第二九一頁），足徵原審同案
    被告謝嘉文主觀上有藉販賣海洛因以營利之意圖甚明。
四、被告及其選任辯護人上訴意旨則以被告係基於幫助之意思僅
    於謝嘉文牙痛時（即九十八年四月六日），幫他接聽電話，
    被告不是因為自己本身犯罪的意思接聽電話，應該是想幫助
    男友謝嘉文，其行為應係幫助犯而非共同正犯云云。經查：
  (一)按現行刑法關於正犯、從犯之區別，係以其主觀之犯意及客
    觀之犯行為標準。凡以自己犯罪之意思而參與犯罪，無論其
    所參與者是否係犯罪構成要件之行為，皆為正犯，其以幫助
    他人犯罪之意思而參與犯罪，其所參與者，苟係犯罪構成要
    件之行為，亦為正犯，必以幫助他人犯罪之意思而參與犯罪
    ，其所參與者又為犯罪構成要件以外之行為，始為從犯（最
    高法院二五年上字第二二五三號判例意旨可資參照）。以販
    賣毒品罪為例，從事前聯絡毒品買賣、到事後交付毒品、收
    取毒品買賣價金等行為，均屬販賣毒品罪之構成要件之行為
    ，苟有參與其事，即係分擔實行犯罪行為，自應負起共同販
    賣毒品罪責（最高法院九十八年度臺上字第四二三四號判決
    意旨參照）。
  (二)被告甲○○雖係基於幫助原審同案被告謝嘉文販賣海洛因之
    意思，並無意圖營利販賣海洛因之主觀犯意，事後亦無分配
    任何利得，然被告甲○○於九十八年四月六日（即附表一編
    號1至4所示時間）係持用謝嘉文之行動電話，與來電之購毒
    者聯絡，其間原審同案被告謝嘉文係在睡覺，並未在被告身
    旁指示，亦經原審同案被告謝嘉文於偵訊時供述明確（偵字
    第一八一四號卷第二宗第一四七頁），再觀之被告與來電購
    毒者間之對話並無任何停頓以徵詢旁人之內容，而對話內容
    均係約定交易時間、地點及金額、數量（如「大崙加油站」
    、「茄苳社區」、「溝壩加油站」等地點；「要多少？」、
    「1啦」、「要15啦」、「1張」等代號），亦有上開卷附監
    聽譯文在卷可佐，對話結束後被告並指示張可興持海洛因前
    往約定地點與購毒者進行交易，亦經證人張可興、黃志宗、
    游偉生、蔡森明、沈國欽於警詢及偵查中證述無訛（偵字第
    一八一四號偵查卷第一宗第七六至七八頁、第二宗第一０九
    至一一二頁；雲林縣警察局虎尾分局雲警虎偵字第09810004
    81號第十二至二三頁；偵字第一九三九號第四至八頁、第三
    一至三四頁、第四四至四七頁、第五三至五七頁；偵字第一
    八一四號卷第一宗第二至五頁、第十七至二七頁、第四九至
    五二頁、第七三至七七頁、第九四至九七頁、第一五０至一
    五四頁、第一六五至一六九頁）。足徵被告甲○○實已參與
    販賣毒品罪之構成要件行為，參諸上開最高法院上開判決意
    旨，其所為自應論以正犯而非幫助犯甚明。故被告及其辯護
    人辯稱其行為，應僅該當於幫助犯云云，自無足採。
  (三)綜上足認被告甲○○之自白與事實相符，自堪採信，而被告
    甲○○之行為已參與販賣毒品罪之構成要件行為，其共同販
    賣第一級毒品之犯行亦足堪認定，應依法論科。
五、論罪科刑之理由：
  (一)比較新舊法部分：
  1.被告甲○○行為後，毒品危害防制條例業於九十八年五月二
    十日修正公布，而依刑法第二條第一項所揭示之「從舊從輕
    」原則比較新舊法適用之結果，修正前後毒品危害防制條例
    第四條第一項販賣第一級毒品罪之構成要件雖無變更，惟法
    定刑罰金刑部分業由原定之一千萬元提高為二千萬元，自以
    修正前之各該條項所定刑度對於被告較為有利。
  2.惟同條例第十七條則自「犯第四條第一項至第四項、第五條
    第一項至第四項前段、第六條第一項至第四項、第七條第一
    項至第四項、第八條第一項至第四項、第十條或第十一條第
    一項、第二項之罪，供出毒品來源，因而破獲者，得減輕其
    刑」，修正為該條第一項「犯第四條至第八條、第十條或第
    十一條之罪，供出毒品來源，因而查獲其他正犯或共犯者，
    減輕或免除其刑」，並增列第二項「犯第四條至第八條之罪
    ，於偵查及審判中均自白者，減輕其刑」。被告所犯販賣第
    一級毒品之犯行，因被告於偵查及審判中均已自白，亦有修
    正後毒品危害防制條例第十七條第二項減刑規定之適用（詳
    後述）。
  3.綜合比較修正前後毒品危害防制條例，被告上開所犯販賣第
    一級毒品罪，自應適用修正後毒品危害防制條例之規定較為
    有利。
  (二)核被告甲○○所為，係犯修正後同條例第四條第一項販賣第
    一級毒品罪。被告甲○○與原審同案被告謝嘉文、張可興各
    該共同持有海洛因之低度行為，為嗣後販賣之高度行為所吸
    收，均不另論罪。被告甲○○雖係基於幫助之犯意惟實際上
    已參與原審同案被告謝嘉文及張可興上開販賣毒品罪之構成
    要件行為，已如上述。故被告與原審同案被告謝嘉文及張可
    興就附表一編號1至4所示之犯行，均有犯意聯絡及行為分擔
    ，自應論以為共同正犯。
  (三)次按所謂「集合犯」，係指立法者所制定之犯罪構成要件中
    ，本即預定有數個同種類行為而反覆實行之犯罪而言。故是
    否為集合犯之判斷，客觀上應斟酌法律規範之本來意涵、實
    現該犯罪目的之必要手段、社會生活經驗中該犯罪必然反覆
    實行之常態及社會通念等；主觀上則視其反覆實施之行為是
    否出於行為人之單一犯意，並秉持刑罰公平原則，加以判斷
    之。稽以行為人販賣毒品之原因，不一而足，其多次販賣毒
    品之行為，未必皆出於行為人之一個犯意決定；且觀諸毒品
    危害防制條例第四條販賣毒品罪之構成要件文義，實無從憑
    以認定立法者本即預定該犯罪之本質，必有數個同種類行為
    而反覆實行之集合犯行。再者，修正後刑法業刪除連續犯之
    規定，多次販賣毒品之犯行，依社會通念，修法後應認為數
    罪之評價，始符刑罰公平原則。從而，販賣毒品罪，難認係
    集合犯（最高法院九十七年度臺上字第一九三三號、第一四
    ００號、第一０六０號判決要旨可資參照）。又被告甲○○
    亦非一開始即預定販賣海洛因之次數、數量及對象，而係購
    毒對象以電話聯繫請求後，始起意與原審同案被告謝嘉文共
    同為販賣海洛因之犯行，故被告甲○○如附表一所示各該販
    賣第一級毒品之犯罪行為並非出於同一犯罪計畫中，亦難以
    接續犯論處。準此，被告甲○○上開先後多次販賣第一級毒
    品之行為，均犯意各別，行為各自獨立，均應分論併罰。
  (四)再按犯第四條至第八條之罪於偵查及審判中均自白者，減輕
    其刑，修正後毒品危害防制條例第十七條第二項定有明文。
    依該條項修正立法理由觀之，係為使刑事案件儘速確定，鼓
    勵被告認罪，並節省司法資源，苟行為人於偵查及審判中均
    對自己之犯罪事實全部或主要部分為肯定供述之意，即符自
    白減輕其刑要件。依上揭法條之規定，所謂「偵查中之自白
    」既未明定限縮專指檢察官偵查中為限。而依現行刑事訴訟
    體制，刑事訴訟程序中之「偵查」，乃偵查機關就人犯之發
    現、確保、犯罪事實之調查，證據之發現、蒐集及保全為內
    容，以決定有無犯罪嫌疑，應否提起公訴之偵查機關活動。
    偵查機關有主體偵查機關與輔助偵查機關之分，檢察官乃偵
    查主體，司法警察官或司法警察則係偵查之輔助機關，此觀
    刑事訴訟法第二百二十八條第一項、第二百三十一條之一規
    定，均以檢察官為主體，而第二百二十九條至第二百三十一
    條之司法警察官或司法警察，則分別規定為「協助檢察官」
    、「應受檢察官之指揮」、「應受檢察官之命令」，即足明
    瞭。是上開「偵查中自白」之範圍，適用上應兼指司法警察
    官或司法警察實施之輔助偵查程序在內。司法警察官或司法
    警察就具體案件開始進行調查，並對犯罪嫌疑人製作調查筆
    錄時，為犯罪嫌疑人之被告如就犯罪嫌疑事實予以自白，應
    認其警詢自白，屬於偵查中自白之一環，而合於「偵查中自
    白」之要件。至於被告於偵查及審判中均自白後，嗣後又為
    否認犯罪之辯解，此仍屬被告在刑事訴訟上防禦權之合法行
    使，不能憑此否定其前此所為之自白，而排除上開條例第十
    七條第二項規定之適用（最高法院九十九年度台上字第二四
    二三號判決可資參照）。準此，本件被告甲○○於檢察官偵
    查時，雖否認參與被告謝嘉文販毒集團及與被告謝嘉文共同
    販賣海洛因乙情。然被告甲○○於警詢時已坦承因謝嘉文牙
    齒痛無法接聽電話，故代為接聽行動電話，並將交易地點、
    對象告知張可興，由張可興前往指定地點交易等情明確（偵
    字第一八一四號偵查卷第一宗第一三三至一三四頁）。是被
    告甲○○就犯罪客觀要件事實，於警詢時均已坦白承認，僅
    因不知悉法律規定及適用，否認與被告謝嘉文共同販賣毒品
    ，揆之上開最高法院判決意旨，自應認定被告甲○○於偵查
    及審判中均已自白犯罪至明。故被告甲○○附表一編號1至
    4所示之犯行，均各依修正後毒品危害防制條例第十七條第
    二項之規定減輕其刑。
  (五)再按犯毒品危害防制條例第四條第一項之販賣第一級毒品之
    罪，不分犯罪情節輕重，概處以法定刑死刑或無期徒刑，難
    免輕重失衡，倘有情輕法重情形，於裁判時自得適用刑法第
    五十九條酌量減輕其刑，以避免過嚴之刑罰，此參之司法院
    大法官釋字第三百六十三號解釋文自明。亦即，法院為避免
    刑罰過於嚴苛，於情輕法重之情況下，應合目的性裁量而有
    適用刑法第五十九條酌量減輕被告刑度之義務。又適用刑法
    第五十九條酌量減輕其刑時，並不排除同法第五十七條所列
    舉十款事由之審酌（最高法院七０年五月十六日七十年度第
    六次刑事庭長會議決議足供參考）。基此，本院衡以被告甲
    ○○與謝嘉文共同販賣之對象有四人，販賣所得不高，且均
    由原審同案被告謝嘉文取得，足認被告甲○○販賣毒品之對
    象非廣，所得價額非鉅，販賣毒品之對象原即有施用毒品之
    慣習，有附表一編號1至4所示交易對象沈國欽等人之臺灣高
    等法院被告前案紀錄表各一份在卷可按；被告甲○○係基於
    男女朋友情誼，協助謝嘉文為販毒行為，並未獲取任何好處
    ，是被告甲○○之惡性自與大量或長期販毒者迥異，犯罪情
    節顯較輕微，較諸大量販賣毒品與不特定多數人施用，藉以
    牟取暴利之情並不相同，危害社會之程度亦有差別，犯罪所
    生之危害亦非甚重。惟被告甲○○所涉犯販賣第一級毒品部
    分之法定刑是死刑、無期徒刑，經依毒品危害防制條例第十
    七條第二項減輕其刑後，仍須量處十五年以上有期徒刑，依
    本件實際犯罪之情狀而言，縱科以被告甲○○法定最低度刑
    ，猶嫌過重，顯屬情輕法重，有傷一般國民對於法律之情感
    ，爰各依刑法第五十九條之規定，均酌減其刑，並依刑法第
    七十條規定遞減輕之。
六、撤銷改判之理由：
  (一)原審以被告甲○○上開共同販賣第一級毒品犯行罪證明確，
    因予論罪科刑，固非無見。惟(1)原審於「壹、犯罪事實」之
    五，僅就被告甲○○如附表1至4所示部分之犯行認定構成共
    犯，惟於主文欄就甲○○所犯罪名及處罰之諭知僅書明「詳
    如附表一」（按原判決附表一共列有三十五罪），卻漏未書
    明「編號32至35（即附表一編號1至4）」，前後矛盾，自有
    欠妥。(2)原審於「壹、犯罪事實」之五，就附表一編號1至4
    部分認定被告甲○○係基於幫助之犯意而參與（原審判決第
    五點第四行即第六頁倒數第八行），惟主文及「貳、認定犯
    罪事實所憑證據及理由」之「二、證明力部分」之(六)、(七)卻
    書明被告甲○○係有犯意聯絡及行為分擔之共同正犯，前後
    亦有不一，自有失當。(3)原審於「壹、犯罪事實」之五就附
    表一編號1至4部分認定「被告甲○○係接聽電話後，轉知張
    可興，命『張可興』持海洛因前往…」（原審判決第六頁倒
    數第三行至第七頁第二行），然於「貳、認定犯罪事實所憑
    證據及理由」之「二、證明力部分」之(六)卻書明「被告甲○
    ○亦持用謝嘉文之行動電話，與來電之購毒者約定交易時間
    、地點及金額，並指示『林耀川』持海洛因前往…」，前後
    亦有不符，自屬欠當。(4)被告甲○○所犯如附表一編號35所
    示之罪，販賣毒品所得一千五百元已扣案（詳如後述七之(三)
    ），然原判決就販賣毒品所得一千五百元卻諭知「未扣案…
    如一部或全部不能沒收時，以其財產抵償之」，顯與其他共
    犯（謝嘉文部分）不符，亦與原判決「、論罪科刑之理由
    」之「十三沒收部分」之(三)所書扣案之「三萬六千九百元中之
    五千元係附表一編號1至4（即原判決附表一編號32至35）所
    示之販毒所得。…又前揭販毒所得業已扣案，即無不能沒收
    之問題，爰不另為『如一部或全部不能沒收時，以其財產抵
    償之』之諭知」乙節及主文欄定被告甲○○應執行刑所諭知
    之沒收從刑未合，顯有疏失。(5)另按毒品危害防制條例第十
    九條第一項規定性質上係沒收之補充規定。其屬於本條所定
    沒收之標的，如得以直接沒收者，判決主文僅宣告沒收即可
    ，不生「追徵其價額」或「以其財產抵償之」問題，須沒收
    之標的全部或一部不能沒收時，始生「追徵其價額」或「以
    其財產抵償之」選項問題。而「追徵其價額」或「以其財產
    抵償之」係屬兩種選項，分別係針對現行貨幣以外之其他財
    產與現行貨幣而言。本規定所稱「追徵其價額」者，係指所
    沒收之物為金錢以外之其他財物而無法沒收時，因其實際價
    值不確定，應追徵其價額，使其繳納與原物相當之價額，並
    無以其財產抵償之問題。倘嗣後追徵其金錢價額，不得結果
    而須以其財產抵償者，要屬行政執行機關依強制執行之法律
    之執行問題，即無不能執行之情形，自毋庸諭知「或以其財
    產抵償之」。如不能沒收之沒收標的為金錢時，因價值確定
    ，判決主文直接宣告「以其財產抵償之」即可，不發生追徵
    價額之問題（最高法院九十九年度第五次刑事庭會議決議第
    二則可資參照）。本件未扣案之前開行動電話三支（即內搭
    門號0000000000號晶片卡、內搭門號00000
    00000號晶片卡、內搭門號0000000000號晶
    片卡之行動電話），係屬金錢以外之其他財物，倘其無法沒
    收時，因其實際價值不確定，依上開說明，應追徵其價額，
    使其繳納與原物相當之價額，並無以其財產抵償之問題。然
    原審就上開未扣案之行動電話三支卻於判決主文分別宣告「
    追徵其價額」或「以其財產抵償之」，亦有欠當。本件被告
    及其辯護人以被告之行為僅係幫助犯而提起上訴，固無足採
    ，已如前述。惟原審既有上開可議處，自應由本院將被告甲
    ○○部分撤銷改判。
  (二)按「數罪併罰，分別宣告其罪之刑，依下列各款定其應執行
    者：五宣告多數有期徒刑者，於各刑中之最長期以上，各刑
    合併之刑期以下，定其刑期。但不得逾30年。」刑法第五十
    一條第五款定有明文。又法律上屬於自由裁量事項，尚非概
    無法律性之拘束，在法律上有其外部界限及內部界限。前者
    法律之具體規定，使法院得以具體選擇為適當裁判，此為自
    由裁量之外部界限。後者法院為自由裁量時，應考量法律之
    目的，法律秩序之理念所在，此為自由裁量之內部界限。法
    院為裁判時，二者均不得有所踰越。在數罪併罰應定其應執
    行刑之案件，法院所為刑之酌定，固屬自由裁量事項，然對
    於法律之內、外部界限，仍均應受其拘束（最高法院九十四
    年度臺非字第二一號判決要旨足供參考）。從而，數罪併罰
    在定其應執行之刑之際，自應再為應執行之刑的決定，亦屬
    一種特別的量刑過程，其考量結果，並非單純表示一種數罪
    刑度的總和而已，而是再次對於同一行為人責任的檢視。相
    較刑法第五十七條定有科刑時應審酌的事項，此項規定係對
    一般犯罪行為之裁量而言。而合併刑之宣告，則屬一種對犯
    罪人本身及所犯之各種犯罪的綜合判斷。申言之，定執行之
    刑的宣告，並非在法定範圍之內自由裁定，應注意行為人從
    其犯數罪所反映的人格特性，及考量刑法目的相關刑事政策
    ，妥為宣告。而刑法的功能中，除一般預防及特別預防之外
    ，更重要的是，行為人再社會化及具體的社會保護作用，否
    則加諸過度之刑罰於被告，徒僅造成責任報應，去實現一個
    未知、抽象的正義。因此，是否為被告長期性監禁宣告的同
    時，應一併考量被告犯案情節對社會之衝擊，並注意此舉是
    否造成被告更生絕望的心理影響，使得被告的人格遭受完全
    性地抹滅。換言之，必須考量刑罰手段的相當性，儘量選擇
    能使受刑人復歸社會生活之刑罰方法。法官無法以所謂「治
    亂世用重典」之理由，加重刑罰以圖遏止歪風，不能過度強
    調所謂一般預防的刑罰目的。實則，就人性尊嚴及人權的思
    想而言，任何一個人均非他人的工具，以加重被告的刑罰作
    為達到阻嚇其他人犯罪的手段，被告已淪為教化社會大眾的
    工具，喪失了作為一個人主體性，這均與我國刑事政策之立
    法有違。凡此即構成最高法院所揭示「內部界限」之意義。
  (三)審酌前揭情狀（包括前述酌減之事由），並參以被告甲○○
    則係基於男女朋友關係，為原審同案被告謝嘉文出面進行交
    易及與購毒者以電話確認交易內容，實際上並未獲取任何不
    法利益，犯罪情節輕微；被告甲○○目前仍就讀大學中，然
    因遇人不淑，與被告謝嘉文交往，始鋌而走險為被告謝嘉文
    販賣海洛因，且家中父親中風，身體狀況不佳，端賴其半工
    半讀自謀生活養家。暨被告犯後態度良好，具有悔意等一切
    情狀，分別量處如主文第二項所示之刑（詳如附表1至4「所
    犯罪名及科刑」欄所示）。又被告甲○○為已滿三十六歲之
    人，若定以過重之應執行刑，其效用可能隨著長期刑之執行
    ，等比例的大幅下跌，效用甚低，對被告甲○○教化效果亦
    不佳，尚且加重國家財政無益負擔，亦有害被告甲○○回歸
    社會，爰定其應執行之刑如主文第二項所示，以期兼顧對於
    被告甲○○之警示及更生。
七、沒收部分：
  (一)按毒品危害防制條例第十九條第一項規定，犯第四條之罪者
    ，其供犯罪所用或因犯罪所得之財物，均沒收之，如全部或
    一部不能沒收時，追徵其價額或以其財產抵償之。但該條項
    並無如同條例第十八條第一項所定「不問屬於犯人與否，沒
    收之」之明文，自屬相對沒收主義之立法。是其應沒收之物
    ，應以屬被告所有者為限。且所稱因犯罪所得之財物，係以
    實際所得者為限，苟無所得或尚未取得者，即無從為沒收、
    追徵或以財產抵償之諭知（最高法院九十五年度臺上字第三
    ０五號、九十六年度臺上字第二三三一號判決意旨參照）。
    再者，共同正犯之犯罪所得為新臺幣時，係合併計算，且於
    全部或一部不能沒收時以其財產抵償之，為避免執行時發生
    重複沒收、抵償之情形，故各共同正犯之間係採連帶沒收主
    義，於裁判時僅諭知連帶沒收，不得就全體共同正犯之總所
    得對各該共同正犯分別重複諭知沒收，此與罰金刑應分別諭
    知、分別執行者不同（最高法院九十五年度臺上字第九二五
    號、九十四年度臺上字第七四二一號、九十七年度台上字第
    四八０八號判決意旨參酌）。
  (二)其次，以營利為目的販入毒品，經多次販賣後，持有剩餘毒
    品被查獲，其各次販賣毒品行為，固應併合處罰。惟該持有
    剩餘毒品之低度行為，應僅為最後一次販賣毒品之高度行為
    所吸收，不另論罪。故就該查獲之剩餘毒品，祇能於最後一
    次之販賣毒品罪宣告沒收銷燬，不得於各次販賣毒品罪均宣
    告沒收銷燬（最高法院九十八年度臺上字第七三八號判決要
    旨可資參照）。本件分別查扣之海洛因十三包（合計淨重
    40.87公克）為原審同案被告謝嘉文所持有；海洛因三十三
    包（合計淨重4.87公克）則為原審同案被告謝嘉文暫放於原
    審同案被告張可興住處，亦為原審同案被告謝嘉文所持有，
    均為第一級毒品，屬違禁物。原審同案被告被告謝嘉文持有
    上開海洛因四十六包之低度行為，應僅為其最後一次販賣海
    洛因之高度行為所吸收，故應依毒品危害防制條例第十八條
    第一項前段之規定，在原審同案被告謝嘉文最後一次販賣毒
    品之罪項下（即原判決附表一編號35之罪項下）宣告沒收銷
    燬之。至包裝前揭海洛因之外包裝袋四十六只，係用於包裹
    毒品，防其裸露、潮濕，便於攜帶販賣，亦係供被告甲○○
    、原審同案被告謝嘉文及張可興販賣毒品所用之物，且為原
    審同案被告謝嘉文所有，自應依毒品危害防制條例第十九條
    第一項之規定併同宣告沒收之（最高法院八十八年度臺上字
    第五０三三號、九十二年度臺上字第一二七五號判決要旨參
    照）。基於共犯各負全部責任之理論，扣案之海洛因四十六
    包及外包裝袋四十六只，自應於共犯即被告甲○○如附表一
    編號4（即原判決附表一編號35）之罪項下分別宣告沒收銷
    燬及沒收之〔至另於被告張聖國住處扣得之海洛因一包（淨
    重0.62公克），為原審同案被告張聖國所持有，與被告甲○
    ○無關，併予敘明〕。
  (三)又於原審同案被告謝嘉文之居所扣得現金三萬六千九百元及
    面額二百元之消費券二張，原審同案被告謝嘉文自承三萬六
    千九百元中之五千元係附表一編號1至4（即原判決附表一編
    號32至35）所示之販毒所得，其餘販毒所得均花用殆盡（原
    審卷第一宗第二九一頁反面），是以上揭扣案之五千元應分
    別依同條例第十九條第一項規定逕予沒收，並在被告甲○○
    附表一編號1至4（即原判決附表一編號32至35）所示罪刑項
    下分別諭知之，並諭知共犯間即被告甲○○與原審同案被告
    謝嘉文、張可興連帶沒收。又前揭販毒所得業已扣案，即無
    不能沒收之問題，爰不另為「如一部或全部不能沒收時，以
    其財產抵償之」之諭知。
  (四)至被告甲○○、原審同案被告謝嘉文與張可興持用之不詳廠
    牌行動電話二支（分別含內搭門號0000000000號、00000000
    00號晶片卡一張），與甲○○持用之NOKIA廠牌行動電話一
    支（含內搭門號0000000000號晶片卡一張），分別為被告甲
    ○○及原審同案被告謝嘉文所有，且為供其等聯繫販毒所用
    之物〔門號0000000000號行動電話係使用於附表一編號1至
    3（即原判決附表一編號32至34）所示之犯行，門號0000000
    000號、0000000000號行動電話係使用於附表一編號4（即原
    判決附表一編號35）所示之犯行），業據被告甲○○、原審
    同案被告謝嘉文及張可興分別供承不諱（原審卷第一宗第二
    九二頁反面），應依同條例第十九條第一項之規定於被告甲
    ○○所犯各該罪項下宣告沒收，如全部或一部不能沒收時，
    追徵其價額或以其財產抵償之。至附表一編號4原審同案被
    告謝嘉文使用不詳廠牌之行動電話一支（內搭門號不詳之晶
    片卡一張）均未扣案，亦無證據證明該等行動電話係本案被
    告或其他共犯所有，爰不另為沒收之諭知。
  (五)另於原審同案被告謝嘉文居所扣得之電子磅秤二臺、塑膠鏟
    管七支及使用過之夾鍊袋八只，係原審同案被告謝嘉文用以
    分裝海洛因以供販賣（原判決附表一編號04至35部分），另
    於原審同案被告謝嘉文居所及張聖國住處扣得之全新夾鍊袋
    十六包，則係被告謝嘉文預備分裝海洛因以供販賣之用（原
    判決附表一編號04至35部分），且均為原審同案被告謝嘉文
    所有，業據原審同案被告謝嘉文、張聖國分別於原審供承不
    諱（原審卷第一宗第二七三頁），基於上開共犯各負全部責
    任之理論，亦於被告甲○○於附表一編號1至4所犯各該主文
    之罪項下分別宣告沒收。至其餘扣案之三萬一千九百元、面
    額二百元之消費券二張、筆記本二本、注射針筒三十七支、
    ANYCALL廠牌行動電話一支、注射器一組、行動電話二支（
    分別內搭門號0000000000號、0000000000號晶片卡各一張）
    、吸食器二組、香菸盒一盒及使用過之夾鍊袋八只，均與被
    告甲○○所涉犯之上開販賣海洛因之犯行無關，亦經原審同
    案被告謝嘉文、張聖國、張可興及林耀川於原審審理時陳述
    明確（原審卷第一宗第二七三頁正、反面），爰不宣告沒收
    ，併此敘明。
據上論結，應依刑事訴訟法第三百六十九條第一項前段、第三百
六十四條、第二百九十九條第一項前段，修正後毒品危害防制條
例第四條第一項、第十七條第二項、第十八條第一項前段、第十
九條第一項，刑法第十一條、第二條第一項但書、第二十八條、
第五十九條、第五十一條第五款、第三十八條第一項第二款，判
決如主文。
本案經檢察官劉得鉦到庭執行職務。
中    華    民    國    99    年    8     月    30    日
                  刑事第六庭    審判長法  官  董武全
                                      法  官  林英志
                                      法  官  沈揚仁
以上正本證明與原本無異。
如不服本判決應於收受送達後10日內向本院提出上訴書狀，其未
敘述上訴理由者，並得於提起上訴後10日內向本院補提理由書（
均須按他造當事人之人數附繕本）「切勿逕送上級法院」。
                                      書記官  蔡財
中    華    民    國    99    年    8     月    30  日
附錄本件論罪科刑法條全文：
毒品危害防制條例第4條
製造、運輸、販賣第一級毒品者，處死刑或無期徒刑；處無期徒
刑者，得併科新臺幣2千萬元以下罰金。
附表一：
┌──┬────┬────┬─────┬───┬───┬───┬─────────────┐
│編號│交易時間│交易地點│交易對象│行為人│販賣毒│交易金│所犯罪名及科刑（含主刑及從│
│    │        │        │使用之門│      │品    │額（新│刑）                      │
│    │        │        │  號      │      │      │臺幣）│                          │
├──┼────┼────┼─────┼───┼───┼───┼─────────────┤
│1（ │98年4 月│雲林縣斗│沈國欽  │謝嘉文│海洛因│1,000 │甲○○共同販賣第一級毒品，│
│原審│6 日12、│六市溝埧│00000000│張可興│1小包 │元    │處有期徒刑柒年陸月。扣案之│
│編號│13時許  │加油站旁│  82號    │甲○○│      │      │販賣第一級毒品所得新臺幣壹│
│32）│        │        │          │      │      │      │仟元與謝嘉文、張可興連帶沒│
│    │        │        │          │      │      │      │收之。未扣案之不詳廠牌行動│
│    │        │        │          │      │      │      │電話壹支（含內搭門號０九三│
│    │        │        │          │      │      │      │0000000號晶片卡壹張│
│    │        │        │          │      │      │      │）沒收之，如全部或一部不能│
│    │        │        │          │      │      │      │沒收時，追徵其價額。扣案使│
│    │        │        │          │      │      │      │用過之夾鍊袋捌只、電子磅秤│
│    │        │        │          │      │      │      │貳臺、塑膠鏟管柒支及夾鍊袋│
│    │        │        │          │      │      │      │拾陸包均沒收之。          │
├──┼────┼────┼─────┼───┼───┼───┼─────────────┤
│2（ │98年4 月│雲林縣斗│蔡森明  │謝嘉文│海洛因│1,500 │甲○○共同販賣第一級毒品，│
│原審│6 日約13│六市茄苳│00000000│甲○○│2小包 │元    │處有期徒刑柒年柒月。扣案之│
│編號│、14時許│里指示牌│  87號    │張可興│      │      │販賣第一級毒品所得新臺幣壹│
│33）│        │下      │          │（張可│      │      │仟伍佰元與謝嘉文、張可興連│
│    │        │        │          │興部分│      │      │帶沒收之。未扣案之不詳廠牌│
│    │        │        │          │未據起│      │      │行動電話壹支（含內搭門號０│
│    │        │        │          │訴）  │      │      │九三0000000號晶片卡│
│    │        │        │          │      │      │      │壹張）沒收之，如全部或一部│
│    │        │        │          │      │      │      │不能沒收時，追徵其價額。扣│
│    │        │        │          │      │      │      │案使用過之夾鍊袋捌只、電子│
│    │        │        │          │      │      │      │磅秤貳臺、塑膠鏟管柒支及夾│
│    │        │        │          │      │      │      │鍊袋拾陸包均沒收之。      │
├──┼────┼────┼─────┼───┼───┼───┼─────────────┤
│3（ │98年4 月│雲林縣斗│游偉生  │謝嘉文│海洛因│1,000 │甲○○共同販賣第一級毒品，│
│原審│6 日15、│六市溝埧│00000000│甲○○│1小包 │元    │處有期徒刑柒年陸月。扣案之│
│編號│16時許  │加油站前│  50號    │張可興│      │      │販賣第一級毒品所得新臺幣壹│
│34）│        │        │          │（張可│      │      │仟元與謝嘉文、張可興連帶沒│
│    │        │        │          │興部分│      │      │收之。未扣案之不詳廠牌行動│
│    │        │        │          │未據起│      │      │電話壹支（含內搭門號０九三│
│    │        │        │          │訴）  │      │      │0000000號晶片卡壹張│
│    │        │        │          │      │      │      │）沒收之，如全部或一部不能│
│    │        │        │          │      │      │      │沒收時，追徵其價額。扣案使│
│    │        │        │          │      │      │      │用過之夾鍊袋捌只、電子磅秤│
│    │        │        │          │      │      │      │貳臺、塑膠鏟管柒支及夾鍊袋│
│    │        │        │          │      │      │      │拾陸包均沒收之。          │
├──┼────┼────┼─────┼───┼───┼───┼─────────────┤
│4（ │98年4 月│雲林縣斗│黃志宗  │謝嘉文│海洛因│1,500 │甲○○共同販賣第一級毒品，│
│原審│6 日22、│六市茄苳│不詳    │甲○○│2小包 │元    │處有期徒刑柒年柒月。扣案之│
│編號│23時許  │里大廟前│          │張可興│      │      │販賣第一級毒品所得新臺幣壹│
│35）│        │        │          │      │      │      │仟伍佰元與謝嘉文、張可興連│
│    │        │        │          │      │      │      │帶沒收之。扣案之第一級毒品│
│    │        │        │          │      │      │      │海洛因拾小包（合計淨重肆│
│    │        │        │          │      │      │      │拾點捌柒公克）、拾小包│
│    │        │        │          │      │      │      │（合計淨重肆點捌柒公克）沒│
│    │        │        │          │      │      │      │收銷燬之。扣案之包裝上開海│
│    │        │        │          │      │      │      │洛因之外包裝袋肆拾陸只、使│
│    │        │        │          │      │      │      │用過之夾鍊袋捌只、電子磅秤│
│    │        │        │          │      │      │      │貳臺、塑膠鏟管柒支及夾鍊袋│
│    │        │        │          │      │      │      │拾陸包均沒收之。未扣案之不│
│    │        │        │          │      │      │      │詳廠牌行動電話壹支（含內搭│
│    │        │        │          │      │      │      │門號0000000000號│
│    │        │        │          │      │      │      │晶片卡壹張）、NOKIA廠牌行 │
│    │        │        │          │      │      │      │動電話壹支（含內搭門號０九│
│    │        │        │          │      │      │      │00000000號晶片卡壹│
│    │        │        │          │      │      │      │張）沒收之，如全部或一部不│
│    │        │        │          │      │      │      │能沒收時，追徵其價額。    │
└──┴────┴────┴─────┴───┴───┴───┴─────────────┘
附表二（搜索扣押物品）
 ┌─────────┬──────────────────┐
 │搜索處所          │扣押物品                            │
 ├─────────┼──────────────────┤
 │雲林縣斗六市嘉新二│1.被告甲○○與原審同案被告謝嘉文、張│
 │路65號被告甲○○、│  可興販賣所剩之海洛因13小包（合計淨│
 │謝嘉文居所        │  重40.87公克，純度62.53％，純質淨重│
 │                  │  25.56公克）。                     │
 │                  │2.原審同案被告謝嘉文用以分裝海洛因以│
 │                  │  供販賣之電子磅秤2臺。             │
 │                  │3.原審同案被告謝嘉文用以分裝海洛因以│
 │                  │  供販賣之塑膠鏟管7支。             │
 │                  │4.原審同案被告謝嘉文用以分裝海洛因以│
 │                  │  供販賣之使用過之夾鍊袋8只。       │
 │                  │5.原審同案被告謝嘉文預備用以分裝海洛│
 │                  │  因以供販賣之全新夾鍊袋14包。      │
 │                  │6.現金36,900元。                    │
 │                  │7.筆記本2本。                       │
 │                  │8.注射針筒37支。                    │
 │                  │9.ANYCALL廠牌行動電話1支。          │
 │                  │10.面額200元之消費券2張。           │
 ├─────────┼──────────────────┤
 │雲林縣斗六市江厝里│1.被告甲○○與原審同案被告謝嘉文及張│
 │瓦厝52之2號原審同 │  可興販賣所剩之海洛因33小包（合計淨│
 │案被告張可興住處  │  重4.87公克，純度20.58％，純質淨重 │
 │                  │  1.00公克）。                      │
 │                  │2.注射器1組。                       │
 │                  │3.行動電話1 支（內搭門號0000000000號│
 │                  │  晶片卡1張）。                     │
 ├─────────┼──────────────────┤
 │雲林縣斗六市○○路│1.吸食器1組。                       │
 │34號原審同案被告林│2.行動電話1 支（內搭門號0000000000號│
 │耀川住處          │  晶片卡1張）。                     │
 ├─────────┼──────────────────┤
 │雲林縣斗六市○○路│1.原審同案被告謝嘉文預備用以分裝海洛│
 │333號原審同案被告 │  因以供販賣之全新夾鍊袋2包。       │
 │張聖國住處        │2.原審同案被告謝嘉文、張聖國販賣所剩│
 │                  │  之海洛因1包（淨重0.62公克）。     │
 │                  │3.原審同案被告謝嘉文、張聖國用以聯繫│
 │                  │  販毒之MO TOROLA廠牌行動電話1支（含│
 │                  │  內搭門號0000000000號晶片卡1張）。 │
 │                  │4.香菸盒1盒。                       │
 │                  │5.吸食器1組。                       │
 │                  │6.糖1包。                           │
 └─────────┴──────────────────┘

司法院資訊處製作；財團法人民間司法改革基金會備份。
